臺灣高等法院高雄分院刑事判決
                                   109年度侵上訴字第97號
上　訴　人
即　被　告　乙○○

選任辯護人　林夙慧律師
            陳宏哲律師
            吳建勛律師
上列上訴人因妨害性自主案件，不服臺灣高雄地方法院108 年度
侵訴字第40號，中華民國109 年8 月25日第一審判決（起訴案號
：臺灣高雄地方檢察署108 年度偵字第6054號），提起上訴，本
院判決如下：
    主  文
原判決撤銷。
乙○○犯對受照護之人利用機會性交未遂罪，處有期徒刑壹年，
緩刑參年，緩刑期間付保護管束。並應向執行檢察官指定之政府
機關、政府機構、行政法人、社區或其他符合公益目的之機構或
團體提供壹佰肆拾小時之義務勞務。
    事  實
一、緣乙○○於民國97年8 月1 日至108 年3 月20日間，在高雄市
    立○○醫院（委託財團法人○○○○醫院經營，下稱○○醫院）擔任
    內科醫師乙職（乙○○於本件事發後之108年2月22日提出辭職
    申請，現已離職），並為因「甲狀腺機能亢進」症狀，至○○
    醫院就診之病患0000甲000000（姓名及年籍等資料均詳卷，
    下稱甲女）之主治醫師。嗣甲女於○○醫院就診期間，經乙○○
    於108年2月13日以超音波檢查後，告知其甲狀腺附近有約0.
    6公分之腫瘤及淋巴結，遂於同日經乙○○抽取該腫瘤之組織
    液進行化驗，惟因該組織液之檢驗報告於2週後始有結果，
    故乙○○於診間即將甲女於同年月15日之例行性回診取消，然
    乙○○於下診後，又指示○○醫院人員，以電話通知甲女仍照常
    於同年月15日回診。俟乙○○於甲女依約回診時，先以甲女之
    淋巴結硬塊恐會轉移為由，進行甲女胸部之觸診，再以甲女
    腹部脹氣乙事，安排甲女拍攝腹部Ｘ光攝影，待甲女拍攝腹
    部Ｘ光攝影後，以及甲女返回診間看該Ｘ光片時，乙○○即向甲
    女告知其腸脹氣甚為嚴重，並有脊椎側彎之問題，要甲女至
    ○○醫院九樓之值班室進行較詳細之檢查。甲女聽聞上情，便
    於乙○○上午門診結束後之108年2月15日14時37分許，隨同乙
    ○○搭乘電梯上樓至○○醫院九樓值班室內，詎乙○○竟對於因醫
    療關係受自己照護之甲女，基於性交之犯意，利用機會，以
    替甲女進行詳細檢查為藉口，讓甲女坐在值班室桌子上，並
    要求甲女脫下上衣及內衣接受檢查，甲女不疑有他，誤認乙
    ○○係為其進行醫療行為，不知抗拒而照作，乙○○即先以手撫
    摸甲女胸部，又以嘴部碰觸甲女乳頭，隨後又要求甲女將褲
    子及內褲全部脫掉並仰躺到床上，再用手撫摸甲女之下體，
    並詢問能否以手插入甲女陰道內，此際甲女方驚覺有異而斷
    然拒絕，乙○○始因己意於性交得逞前中止。嗣甲女著裝離開
    值班室後想起整個過程與常情有異而報警處理，而揭悉上情
    。
二、案經甲女訴由高雄市政府警察局新興分局報告臺灣高雄地方
    檢察署檢察官偵查起訴。
    理  由
一、程序部分
  ㈠依性侵害犯罪防治法第12條第2 項之規定，司法機關所製作
    必須公示之文書，不得揭露被害人之姓名、出生年月日、住
    居所及其他足資識別被害人身分之資訊。本件判決書關於被
    告乙○○所犯妨害性自主罪之被害人即告訴人甲女，代號0000
    甲000000A則為告訴人甲女之夫，是甲女及0000甲000000A（
    下稱甲女之夫）之姓名年籍資料，核均屬其他足資識別甲女
    身分之資訊，爰均不記載甲女、甲女之夫之姓名年籍等資料
    ，僅記載其等之代號（姓名、年籍及住址等資料均詳卷）。
  ㈡按被告以外之人於審判外之言詞或書面陳述，屬傳聞證據，
    原則上不得作為證據；惟按被告以外之人於審判外之陳述，
    雖不符刑事訴訟法第159 條之1 至第159 條之4 之規定，而
    經當事人於審判程序同意作為證據，法院審酌該言詞陳述或
    書面陳述作成時之情況，認為適當者，亦得為證據，刑事訴
    訟法第159 條第1 項、第159 條之5 第1 項分別定有明文。
    查本判決所引用屬於傳聞證據之部分，均已依法踐行調查證
    據程序，且檢察官、被告及辯護人於本院審理時，均明示同
    意有證據能力（見本院卷第185 至186 頁），基於尊重當事
    人對於傳聞證據之處分權，及證據資料愈豐富愈有助於真實
    發現之理念，本院審酌該等證據作成時情況，並無違法取證
    之瑕疵，且無顯不可信之情形，以之作為證據應屬適當，自
    均有證據能力。
二、認定犯罪事實所憑之證據及理由上訴人即被告乙○○（下稱被
    告）於本院審理時坦承於上開時地，利用醫療照護關係之機
    會，對甲女為為性侵之事實（本院卷第184 頁、第221 頁、
    第229 頁），惟矢口否認意圖性交，辯稱：我只是對甲女為
    撫摸身體之猥褻行為，並沒有性交的故意或行為，故我是認
    罪刑法第228 條第2 項利用機會猥褻罪，不認罪刑法第228 
    條第3 項、第1 項之利用機會性交未遂罪等語。經查：
  ㈠上開被告所坦認之基本事實，業據甲女於偵查及原審審理中
    結證綦詳（偵卷第65至66頁，原審侵訴卷一第277 至279 頁
    、第289 頁背面至291 頁背面），並有甲女之指認犯罪嫌疑
    人紀錄表、指認被告之相片各1 份、攝得被告於事發當時在
    ○○醫院地下一樓等候甲女、與甲女一同搭乘電梯之監視器翻
    拍照片4 幀在卷可稽（偵卷第35頁、第41至42頁）；又被告
    之嘴部確有碰觸甲女乳頭之事實，亦為警於事發後以棉棒自
    甲女乳頭採證，並送內政部警政署刑事警察局檢測結果，均
    檢出同一種男性Ｙ染色體DNA 甲STR 型別，再經警採集被告
    之唾液送內政部警政署刑事警察局以DNA 甲STR 鑑定法鑑定
    ，認前開自甲女乳頭採證所檢出同一種男性Ｙ染色體DNA甲ST
    R 型別，與被告之男性Ｙ染色體DNA 甲STR 型別相符，此有
    高雄市政府警察局新興分局108 年8 月5 日高市警新分偵字
    第00 0000000000 號函暨內政部警政署刑事警察局108年5 
    月1 日、同年7 月19日刑生字第0000000000號、第00000000
    00號鑑定書各1 份在卷可憑，均堪以認定。
  ㈡查甲女於108年2月13日在○○醫院接受超音波檢查時，疑似有
    腫瘤，而經抽取組織液檢查，原2月15日之回診亦暫取消，
    後因○○醫院通知，而又於2月15日掛號回診，其是日回診時
    ，甚是擔心其腫瘤是否係惡性，其係因相信被告帶去值班室
    係要做檢查，方隨被告上至九樓值班室，過程中甲女雖感尷
    尬、奇怪，惟至被告要求將手指插入甲女下體前，均配合被
    告指示等情，業據甲女於偵訊及原審審理中證述其詳（偵卷
    第64至68頁，原審侵訴卷一第275至299頁背面）。再經原審
    於審理中當庭勘驗甲女提出之事發當時錄音光碟（見原審審
    侵訴卷一第265至273頁背面），可知被告於性侵過程中除詢
    問甲女之血型、建議甲女照大腸鏡、檢驗大便潛血、詢問有
    無哺餵母乳、鼻子是否會癢、月經來是否會痛等之外，尚：
    甲女於檔案時間「6分18秒」詢問被告：「欸，到底現在要
    檢查什麼？」等語時，被告回稱：「我摸摸看有沒有東西。
    」等語，經甲女答稱：「喔，好。」等語後，被告即於檔案
    時間「6分22秒」時再向甲女表示：「那我可以放進去嗎？
    」（即以手指進入甲女陰道）等語，甲女立即回稱：「不行
    不行、不行不行。」等語；另被告於檔案時間「7分15秒」
    後，向甲女稱：「我本來要看後面有沒有血啦」，經甲女詢
    問：「血？什麼血？」等語，被告又回稱：「所以我說大便
    有沒有血阿？」等語；再甲女於檔案時間「8分16秒」時詢
    問被告：「等一下，為什麼要這樣？」等語，被告又回稱：
    「我看有沒有東西出來。」等語；又被告於檔案時間「12
    分18秒」向甲女稱：「我開一個……」、「大便出血……」、「
    那妳就改3月6號……」等語（原審審侵訴卷一第265頁背面、
    第267頁、第267頁背面、第269頁及背面、第271頁背面），
    足見甲女於其與被告2人在值班室期間，曾就被告究竟要做
    何檢查乙事質問被告，經被告答稱其欲檢查是否有異物後，
    甲女即不再質問，惟被告便接著詢問甲女可否將其手指插入
    陰道內之際，甲女立即表示不同意，其後被告又向甲女表示
    欲開立大便出血之藥物予甲女服用，且要求甲女將掛號改至
    108年3月6日，是本件甲女隨同被告一同前往值班室時，主
    觀上確係認被告要為其檢查身體，而被告亦於過程中一再詢
    問甲女之諸多女性之身體狀況問題無疑。故當時被告係以身
    體檢查為由邀約甲女至○○醫院值班室，以及甲女亦誤認被告
    在值班室內所為觸摸胸部、下體等行為係身體檢查等情，可
    以認定。
  ㈢而甲女於遭被告性侵後之當日15時17分許，即撥打電話與其
    配偶，於電話中告知自己遭被告性騷擾，被帶到值班室脫光
    ，全身摸遍之事，甲女之夫聽聞，先是對甲女略加責備，又
    對甲女稱沒有證據在法律上甚難提告，後甲女即於同日15時
    32分許以電話報案，此有甲女之夫所提供電話錄音譯文（偵
    卷第91至94頁）、高雄市政府警察局108 年10月31日高市警
    勤字第00000000000 號函（原審侵訴卷一第203 頁）、台灣
    大哥大股份有限公司雙向通聯查詢資料（原審侵訴一卷第23
    頁）可資證明。參諸證人即甲女之夫於原審審理中證稱：事
    發當日甲女有打電話給我，她在電話中說被告要她至小房間
    （按：應即指○○醫院值班室）內檢查淋巴有沒有擴散，然後
    要她脫衣服以及脫內褲觸診之類的，她就一直崩潰哭著說這
    個到底正不正常...她當下情緒不太穩定等語（原審侵訴卷
    一第303頁、第307頁），此亦可佐證甲女事後對於此事心理
    情緒反應，與實務上遭他人不法侵害被害人常見之憤怒及對
    人不信任等心理反應相符。
  ㈣綜上，被告於事發當時，利用其為甲女主治醫師之身分、在○
    ○醫院九樓值班室內內，藉由身體檢查之名義，使甲女不知
    、不敢抗拒，為滿足個人私慾，遂行其為前開撫摸甲女胸部
    及下體、以嘴部碰觸甲女胸部等行為，顯係以違反甲女意願
    之方式為之，堪予認定。
  ㈤又刑法所規定性交未遂與猥褻之區別，應視行為人有無性交
    之犯意為斷。倘行為人係基於猥褻之犯意，而為猥褻之行為
    ，固應論以猥褻罪，惟行為人如自始即基於性交之犯意，已
    著手於犯罪行為之實行，因意外障礙、己意中止或不能發生
    犯罪之結果而不遂者，則屬性交未遂之問題（最高法院96年
    度台上字第6792號判決要旨參照）。又按「稱性交者，謂非
    基於正當目的所為之下列性侵入行為：以性器進入他人之
    性器、肛門或口腔，或使之接合之行為。以性器以外之其
    他身體部位或器物進入他人之性器、肛門，或使之接合之行
    為。」，刑法第10條第5 項定有明文。查被告先撫摸甲女胸
    部、下體，並以嘴部碰觸甲女胸部，後又欲將其手指插入甲
    女之陰道內，經甲女明確反對，始未插入，核與上開「以性
    器以外之其他身體部位進入他人之性器」相符，顯見被告對
    甲女為前揭撫摸胸部及下體、以嘴部碰觸胸部等行為之際，
    確係基於性交之犯意而為無疑。被告辯以：被告只意在猥褻
    ，沒有性交之犯意云云，殊無可採。從而，本件被告顯係基
    於乘機性交之犯意，已著手於犯罪行為之實行，而因甲女拒
    絕，致不能發生性交之結果，彰彰甚明。綜上所述，本件罪
    證明確，被告前開犯行自堪認定，應依法論科。
三、論罪的理由
  ㈠按刑法上之猥褻罪，係指性交以外，足以興奮或滿足性慾之
    一切色情行為而言，若行為人意在性交，而已著手實行，縱
    令未達到性交目的，仍應論以性交未遂，不得論以猥褻。次
    按，刑法第27條第1 項規定，應減輕或免除其刑之中止未遂
    ，包括已著手於犯罪行為之實行，而因己意中止及防止其結
    果之發生二者。前者是已著手實行犯罪行為，且其預期之不
    法侵害犯罪結果有實現可能，但依行為人主觀上之認知，所
    完成之犯罪行為尚不足以實現該不法侵害，而於此際因己意
    中止，即學說上所謂「未了未遂」或「著手未遂」之中止。
    於行為人主觀上，未了未遂之中止，因已實行之犯罪行為尚
    未足以造成不法侵害之程度，出於己意，自發且終局地放棄
    犯罪之繼續實行，僅單純「消極」停止犯行，即足以切斷其
    原來因實行犯罪所啟動的因果進程，使不發生不法侵害，因
    此而使犯罪無法達於既遂，行為人主觀上之危險性格顯著低
    於普通未遂，故明定均得邀減免其刑之寬典（最高法院99年
    度台上字第3490號判決意旨參照）。經查，被告係基於性交
    之犯意，在○○醫院內，以其醫師之身分，藉由身體檢查之名
    義，要求甲女脫下衣服、褲子，且為滿足其個人私慾，遂行
    其為前開撫摸胸部及下體、以嘴部碰觸胸部等猥褻行為，核
    其行為態樣堪認已屬著手實施乘機性交行為。再佐以當時值
    班室內無人在旁，甲女復已全身赤裸，衡情被告倘非出於己
    意中止其乘機性交之犯行，必然可完成對甲女為乘機性交犯
    行，然被告未遭甲女及甲女以外之第三人制止之情況下，主
    動詢問甲女是否可繼續為性交行為，即因甲女明確表示拒絕
    之意，而自動停止乘機性交犯行，顯見其係因己意而中止其
    乘機性交之犯行甚明。是核被告所為，係犯刑法第228 條第
    3 項、第1 項之乘機性交未遂罪。又被告上開乘機性交未遂
    行為，因係基於一個乘機性交犯意所為，是其間所為乘機猥
    褻之低度行為，應為乘機性交未遂之高度行為所吸收，不另
    論罪。被告已著手於乘機性交行為之實行，而因己意中止，
    已如前述，為中止犯，爰依刑法第27條第1 項前段之規定，
    減輕其刑。
  ㈡原審以本件被告對甲女為前開性交未遂之行為，乃係利用甲
    女擔心害怕身體有重大疾病之心理狀態，營造使甲女處於無
    助而難以、不易、不敢反抗之狀態，為滿足個人私慾，遂行
    其為前開性交未遂行為，顯係以違反甲女意願之方式為之，
    因認被告係犯刑法第221 條第2 項、第1 項之強制性交未遂
    罪等情，固非無見。惟按刑法妨害性自主罪章所欲保護之法
    益為個人之性自主意識，該章有關性交罪之相關條文，第22
    1 條第1 項強制性交罪所描述之行為情狀為：對於男女以強
    暴、脅迫、恐嚇、催眠術或其他違反其意願之方法而為性交
    者。第225 條第1 項乘機性交罪所描述之行為情狀為：對於
    男女利用其精神、身體障礙、心智缺陷或其他相類之情形，
    不能或不知抗拒而為性交者。第227 條第1 項、第3 項姦淫
    幼女罪所描述之行為情狀為：對於未滿14歲之男女為性交者
    。對於14歲以上未滿16歲之男女為性交者。第228 條第1 項
    利用職權機會性交罪所描述之行為情狀為：對於因親屬、監
    護、教養、教育、訓練、救濟、醫療、公務、業務或其他相
    類關係受自己監督、扶助、照護之人，利用權勢或機會為性
    交者。第229 條第1 項之詐術性交罪所描述之行為情狀為：
    以詐術使男女誤信為自己配偶，而聽從其為性交者。其中第
    227 條第1 項、第3 項姦淫幼女罪，係因被害人年齡尚幼，
    無性自主決定權，縱係得被害人幼女之同意而為性交，仍屬
    犯罪行為，而由法律設規定加以保護。則第221 條第1 項強
    制性交罪、第225 條第1 項乘機性交罪、第228 條第1 項利
    用職權機會性交罪及第229 條詐術性交罪，乃性交罪之四種
    基本型態。第一種情境下之被害人，被設定為被強力壓制不
    得不屈從；第二種情境之被害人，被設定為因不瞭解身陷險
    境而不知反抗，或者行為人單純利用被害人無能力反抗之情
    況，而並未製造被害人無反抗能力之狀況；第三種情境之被
    害人，則被設定為陷入因一定利害關係所形成之精神壓力下
    而不敢、不知反抗；第四種情境下之被害人則因受詐術而陷
    於錯誤而不知反抗。該四種基本型態，其本質均為「明顯違
    反被害人意思」，差別在於實施之方法與強度。第221 條第
    1 項強制性交罪，被害人係遭強制力壓制不得不屈從，且強
    制力源自行為人；第225 條第1 項乘機性交罪，被害人不能
    或不知抗拒之情形則非行為人所造成，只是予以利用；第22
    8 條第1 項利用職權機會性交罪，被害人並非無能力逃離危
    險，仍有衡量利害之空間，只是因一方之權勢地位而曲意順
    從，雖不能認為被害人有接受性交之意願，但行為人為此類
    性交行為時，被害人意志遭壓抑之強度顯然低於刑法第221
    條第1 項強制性交罪及第225 條第1 項乘機性交之被害人，
    其可罰性隨之降低。查被告為甲女之主治醫師，以為甲女進
    一步檢查身體為由，使甲女聽從被告之指示，而裸身接受被
    告之觸摸，甲女接受被告對其觸摸，顯係因被告為其主治醫
    師，對被告之行為產生信賴而不知加以抗拒，被告對甲女為
    前開性交未遂之行為，本質上雖仍屬違反甲女之意思為之，
    然被告並未對甲女施用任何強制手段壓制甲女之自由意志，
    只是利用與甲女醫療關係之機會，假藉身體檢查之理由，而
    對甲女為性交未遂行為，與刑法第221 條強制性交罪之構成
    要件，須行為人有強制壓制被害人之手段，被害人亦因行為
    人之壓制手段，而不得不屈從之構成要件不符。綜上，原審
    認被告應成立刑法第221 條第2 項、第1 項之強制性交未遂
    罪，尚有誤會。
四、上訴論斷的理由原審據以論處被告罪刑，固非無見；惟查：
    被告所為應成立刑法第228 條第3 項、第1 項乘機性交未遂
    罪，原審誤依刑法第221 條第2 項、第1 項強制性交未遂罪
    論處，尚有未洽，已如前述。被告上訴意旨執此指摘原判決
    不當，為有理由，自應由本院將原判決撤銷改判。爰審酌被
    告為甲女之主治醫師，2 人間屬醫師與病患間之關係，詎其
    不知謹守分際、枉費國家栽培其成為專科醫師之社會資源，
    僅為逞一己之私慾，即漠視甲女之性自主決定法益，竟濫用
    甲女對其醫師專業之信賴，假藉身體檢查之名義，使甲女處
    於不知反抗之狀態，出於滿足個人私慾之目的，以違反甲女
    意願之方式，以上開舉措對甲女著手實施乘機性交犯行，雖
    未得逞，然已對甲女造成身心難以抹滅之重大傷害，且此傷
    害難以完全恢復。又被告於案發後猶以與甲女雙方是「偷情
    」云云飾詞狡辯，於原審審理過程中，無視對己不利之證據
    確鑿，大肆攻擊甲女指訴之可信性，毀損甲女之名譽，更使
    甲女身心再度受創，絲毫未見誠心悛悔，犯後態度實屬不佳
    。惟斟酌被告於本院審理時終能坦承大部分犯行，並與甲女
    達成和解，賠償甲女新臺幣（下同）3 百萬元，並捐贈50萬
    元給甲女指定之勵馨社會福利事業基金會，有原審109 年度
    訴字第1306號和解筆錄可稽（本院卷第193 頁），已付出相
    當之代價，兼衡其學歷係臨床碩士畢業，擔任醫師，生活狀
    況及經濟條件等一切情狀，爰量處如主文第2 項所示之刑，
    以資懲儆。
五、緩刑之宣告查被告未曾受有期徒刑以上刑之宣告，有臺灣高
    等法院被告前案紀錄表附卷可稽，被告係因一時性衝動、失
    慮而為本案犯行，於本院審理中終能坦承大部分犯行，已知
    所悔悟及反省外，並賠償甲女之損害，斟酌上開諸情，及徵
    諸刑罰之目的本在教化與矯治，而非應報，刑罰制裁之積極
    目的，在預防犯人之再犯，對於初犯且天良未泯者，若因觸
    法即置諸刑獄，實非刑罰之目的；被告經此偵、審程序及受
    科刑宣告之教訓後，當知所警惕，應無再犯之虞，本院認所
    宣告之刑以暫不執行為適當，應依刑法第74條第1 項第1 款
    之規定，宣告緩刑3 年。又為使被告能深切記取教訓，使其
    於緩刑期內能深自警惕，爰依刑法第74條第2 項第5 款之規
    定，命被告應於緩刑期間，向執行檢察官指定之政府機關、
    政府機構、行政法人、社區或其他符合公益目的之機構或團
    體，提供140 小時之義務勞務；另依刑法第93條第1 項第1 
    款、第2 款之規定，併予宣告被告在緩刑期間付保護管束，
    俾能由觀護人予以適當督促，並發揮附條件緩刑制度之立意
    ，及避免短期自由刑執行所肇致之弊端，以期符合本件緩刑
    之目的，用啟自新，併勵來茲。若被告於本案緩刑期間，違
    反上開所定負擔情節重大，足認原宣告之緩刑難收其預期效
    果，而有執行刑罰之必要，依刑法第75條之1 第1 項第4 款
    規定，得撤銷其緩刑之宣告。
據上論結，應依刑事訴訟法第369 條第1 項前段、第364 條、第
299 條第1 項前段，刑法第228 條第3 項、第1 項、第27條第1
項、第74條第1 項第1 款、第2 項第5 款、第93條第1 項第1 款
、第2 款，判決如主文。
本案經檢察官吳書怡提起公訴，檢察官孫小玲到庭執行職務。
中    華    民    國   110    年    3     月    2     日
                  刑事第六庭    審判長法  官  李政庭
                                      法  官  蕭權閔
                                      法  官  王光照
以上正本證明與原本無異。
如不服本判決應於收受本判決後20日內向本院提出上訴書狀，其
未敘述上訴理由者，並得於提起上訴後20日內向本院補提理由書
狀（均須按他造當事人之人數附繕本）「切勿逕送上級法院」。
中    華    民    國   110    年    3     月    2     日
                                      書記官  周青玉
附錄本判決論罪科刑法條：
中華民國刑法第228 條
（利用權勢性交或猥褻罪）
對於因親屬、監護、教養、教育、訓練、救濟、醫療、公務、業
務或其他相類關係受自己監督、扶助、照護之人，利用權勢或機
會為性交者，處6 個月以上5 年以下有期徒刑。
因前項情形而為猥褻之行為者，處3 年以下有期徒刑。
第1 項之未遂犯罰之。